ACORDAO-COMPLETO-2408837

ACÓRDÃO 1179/2020 ATA 16/2020 - PLENÁRIO

VISTOS, relatados e discutidos estes autos de embargos de declaração opostos por Francisco Araújo Dantas, por intermédio do qual se insurge contra o Acórdão 757/2020-TCU-Plenário,
ACORDAM os Ministros do Tribunal de Contas da União, reunidos em sessão de Plenário, diante das razões expostas pelo relator, em:
9.1. conhecer dos embargos de declaração para, no mérito, negar-lhes provimento;
9.2. dar ciência deste acórdão ao embargante e à Universidade Federal da Paraíba.

Embargos de declaração opostos em face de decisão que negou provimento ao recurso de reexame interposto contra decisão que julgou ilegal a aposentadoria do embargante.

Universidade Federal da Paraíba.

3. Interessados/Responsáveis/Recorrentes:
3.1. Interessados: Francisco Araujo Dantas (XXX.919.714-XX); Guilherme Antonio de Oliveira Barbosa (XXX.047.284-XX); Guilherme Vilar (XXX.071.174-XX); Josué Eugenio Viana (XXX.066.184-XX); Marcus Antonio de Araujo Macena (XXX.123.134-XX); Mário Toscano de Brito Filho (XXX.254.344-XX); Pedro de Araujo Lima (XXX.919.604-XX)
3.2. Recorrente: Francisco Araujo Dantas (XXX.919.714-XX).

13.1. Ministros presentes: José Mucio Monteiro (Presidente), Walton Alencar Rodrigues (Relator), Benjamin Zymler, Augusto Nardes, Raimundo Carreiro, Ana Arraes, Bruno Dantas e Vital do Rêgo.
13.2. Ministros-Substitutos presentes: Marcos Bemquerer Costa, André Luís de Carvalho e Weder de Oliveira.

Guilherme Vilar

WALTON ALENCAR RODRIGUES

Ministro Walton Alencar Rodrigues.

Trata-se de embargos de declaração opostos por Francisco Araújo Dantas contra o Acórdão 757/2020-TCU-Plenário, cujo inteiro teor reproduzo a seguir:
VISTOS, relatados e discutidos estes autos de pedido de reexame interposto por Francisco Araújo Dantas, por intermédio do qual se insurge contra o Acórdão 2908/2018-TCU-Plenário,
ACORDAM os Ministros do Tribunal de Contas da União, reunidos em sessão de Plenário, diante das razões expostas pelo relator, em:
9.1. conhecer do pedido de reexame para, no mérito, negar-lhe provimento;
9.2. dar ciência deste acórdão ao recorrente e aos demais interessados.
Por meio do acórdão embargado, este Tribunal conheceu do pedido de reexame interposto pelo agora embargante contra o Acórdão 2908/2018-TCU-Plenário, em que sua aposentadoria foi julgada ilegal.
Irresignado, Francisco Araújo Dantas alega haver omissões no Acórdão 757/2020-TCU-Plenário, por entender que este Tribunal não enfrentou os argumentos apresentados em seu pedido de reexame.
Argumenta que foi demonstrado, nas razões daquele pedido, que o Acórdão que negou registro à sua aposentadoria foi prolatado em dissonância com a jurisprudência do Supremo Tribunal Federal (STF) , no sentido de que a necessidade de exercício de trabalho na execução de encomendas para o cômputo do período de aluno-aprendiz só passou a ser exigida a partir da edição do Acórdão 2024/2005-TCU-Plenário, cujo voto condutor é do E. Ministro Benjamin Zymler.
Assevera que, apesar de tal demonstração em seu recurso, no acórdão recorrido não houve menção ao entendimento da Suprema Corte, nem fundamentação apta a deixar de aplicá-lo. Assim, conclui que o aresto do TCU deixou de seguir a jurisprudência do STF sem demonstrar a existência de distinção no caso em julgamento ou, alternativamente, a superação do entendimento. 
Afirma que, pelo acórdão recorrido, é possível perceber que o TCU permanece com o posicionamento de que o período laborado como aluno-aprendiz não pode ser computado por não haver, nas certidões juntadas, a informação de que o Embargante trabalhou na execução de encomendas, portanto não teria sido cumprido o Enunciado 96 do Tribunal.
Ressalta que o fato da Certidão não fazer referência à existência de trabalho prestado na execução de encomendas para terceiros não poderia ter sido utilizado como justificativa para considerar ilegal o aproveitamento do período de aluno-aprendiz, pois tal interpretação passou a ocorrer apenas a parir do Acórdão 2024/2005-TCU-Plenário.
Argumenta a aplicação deste acórdão ao caso concreto ofende a jurisprudência do STF, como se depreende da decisão monocrática da lavra do Ministro Roberto Barroso no Mandado de Segurança 29.820 do Distrito Federal:
Segundo já decidiu o STF (MS 31.477 AgR, Rel. Min. Dias Toffoli) , à luz do princípio da segurança jurídica, não se pode aplicar ao caso a orientação superveniente do acórdão TCU nº 2.024/2005, no qual a Corte de Contas, alterando a interpretação da sua Súmula 96, passou a entender que o tempo prestado como aluno-aprendiz poderia ser averbado, se comprovada a "efetiva" prestação de serviços.
Assevera que a concessão de sua aposentadoria ocorreu em 1998, anteriormente ao Acórdão 2024/2005-TCU-Plenário, e que na Decisão destacada o Ministro Luís Roberto Barroso registrou que:
No mais, observo que a certidão juntada aos autos demonstra que, no período de 20.02.1969 a 15.12.1971, a impetrante, na condição de aluna-aprendiz, prestou serviços nos campos de culturas e criações da Escola Técnica Estadual Carlos de Campos - São Paulo, tendo como retribuição: ensino, alojamento e alimentação. 
Conclui que tal entendimento do STF deve ser aplicado ao caso vertente, pois como certificado, o Embargante prestou serviços como aluno-aprendiz nos períodos de 10/02/1966 a 01/12/1969 e 11/12/1969 a 01/12/1972, no Colégio Agrícola da Universidade Federal da Paraíba, recebendo retribuição pecuniária indireta à Conta do Orçamento da União, a título de Alimentação, Alojamento, Material Escolar e Assistência à Saúde.
Diante desses elementos, requer a reforma do acórdão combatido e que, consequentemente, sua aposentadoria seja julgada legal.

Wollney Niermeson Ribeiro Felix (19.099/OAB-PB), Bruno de Albuquerque Baptista (19.805/OAB-PE, Danilo Coura Mariz (18625/OAB-PB) e outros.

Procurador Rodrigo Medeiros de Lima.

APOSENTADORIA. APROVEITAMENTO DE TEMPO DE SERVIÇO PRESTADO NA CONDIÇÃO DE ALUNO-APRENDIZ SEM ATENDIMENTO AOS REQUISITOS DA SÚMULA-TCU-96. ILEGALIDADE. PEDIDO DE REEXAME. NÃO PROVIMENTO. EMBARGOS DE DECLARAÇÃO. AUSÊNCIA DAS OMISSÕES APONTADAS. NEGATIVA DE PROVIMENTO.

APOSENTADORIA (APOS)

Secretaria de Recursos (SERUR); Secretaria de Fiscalização de Pessoal (SEFIP).

Trata-se de embargos de declaração opostos por Francisco Araújo Dantas contra o Acórdão 757/2020-TCU-Plenário, por meio do qual este Tribunal conheceu do pedido de reexame por ele interposto contra o Acórdão 2908/2018-TCU-Plenário, em que sua aposentadoria foi julgada ilegal.
Irresignado, o embargante alega haver omissões no Acórdão 757/2020-TCU-Plenário, por entender que este Tribunal não enfrentou os argumentos apresentados em seu pedido de reexame.
Argumenta que foi demonstrado, nas razões daquele recurso, que o Acórdão que negou registro à sua aposentadoria foi prolatado em dissonância com a jurisprudência do Supremo Tribunal Federal (STF) , no sentido de que a necessidade de exercício de trabalho na execução de encomendas para o cômputo do período de aluno-aprendiz só passou a ser exigida a partir da edição do Acórdão 2024/2005-TCU-Plenário, cujo voto condutor é do E. Ministro Benjamin Zymler.
Assevera que, apesar de tal demonstração em seu recurso, no acórdão recorrido não houve menção ao entendimento da Suprema Corte, nem fundamentação apta a deixar de aplicá-lo; que, pelo acórdão recorrido, é possível perceber que o TCU permanece com o posicionamento de que o período laborado como aluno-aprendiz não pode ser computado por não haver, nas certidões juntadas, a informação de que o embargante trabalhou na execução de encomendas, portanto não teria sido cumprido o Enunciado 96 do Tribunal.
Ressalta que o fato de a Certidão não fazer referência à existência de trabalho prestado na execução de encomendas para terceiros não poderia ter sido utilizado como justificativa para considerar ilegal o aproveitamento do período de aluno-aprendiz, pois tal interpretação passou a ocorrer apenas a parir do Acórdão 2024/2005-TCU-Plenário.
Argumenta a aplicação de tal acórdão ao caso concreto ofende a jurisprudência do STF, como se depreende da decisão monocrática da lavra do Ministro Roberto Barroso no Mandado de Segurança 29.820 do Distrito Federal:
Segundo já decidiu o STF (MS 31.477 AgR, Rel. Min. Dias Toffoli) , à luz do princípio da segurança jurídica, não se pode aplicar ao caso a orientação superveniente do acórdão TCU nº 2.024/2005, no qual a Corte de Contas, alterando a interpretação da sua Súmula 96, passou a entender que o tempo prestado como aluno-aprendiz poderia ser averbado, se comprovada a "efetiva" prestação de serviços.
Assevera que a concessão de sua aposentadoria ocorreu em 1998, anteriormente ao Acórdão 2024/2005-TCU-Plenário, e que na Decisão destacada o Ministro Luís Roberto Barroso registrou que:
No mais, observo que a certidão juntada aos autos demonstra que, no período de 20.02.1969 a 15.12.1971, a impetrante, na condição de aluna-aprendiz, prestou serviços nos campos de culturas e criações da Escola Técnica Estadual Carlos de Campos - São Paulo, tendo como retribuição: ensino, alojamento e alimentação. 
Conclui que tal entendimento do STF deve ser aplicado ao caso vertente, pois como certificado, o Embargante prestou serviços como aluno-aprendiz nos períodos de 10/02/1966 a 01/12/1969 e 11/12/1969 a 01/12/1972, no Colégio Agrícola da Universidade Federal da Paraíba, recebendo retribuição pecuniária indireta à Conta do Orçamento da União, a título de Alimentação, Alojamento, Material Escolar e Assistência à Saúde.
Diante desses elementos, requer a reforma do acórdão combatido e que, consequentemente, sua aposentadoria seja julgada legal.
Feito breve resumo dos fatos, passo a decidir.
Conheço dos embargos por atenderem aos requisitos atinentes à espécie.
Não devem prosperar os argumentos de que há omissão no acórdão embargado, em cujo voto condutor registrei que:
De fato, como a vigência da aposentadoria do recorrente ocorreu a partir de 7/7/1998, deve ser observado o disposto na Súmula-TCU-96, em sua redação original, sem a necessidade de observância dos novos requisitos exigidos pelo o Acórdão 2024/2005-TCU-Plenário, de relatoria do E. Ministro Benjamin Zymler.
Entretanto, como bem observou o E. Ministro Benjamin Zymler, no voto condutor do acórdão combatido, as certidões juntadas aos autos não fazem menção a remuneração ou auxílio recebido pelo ex-aluno, nem a trabalho prestado na execução de encomendas, mas apenas à percepção de retribuição indireta.
Ao avaliar a forma como deve ocorrer a aplicação da jurisprudência do STF sobre o tema, registrei, no voto condutor do Acórdão 14.131-TCU-Primeira Câmara que somente atende o Enunciado 96, em qualquer de suas redações, bem assim os arts. 4º e 5º do Decreto-lei 8.590/1946 e art. 32 da Lei 3.552/1959, a certidão que registra, expressamente, a participação do educando em atividades laborativas desenvolvidas para atender aos pedidos feitos às escolas técnicas por terceiros e a retribuição por essas atividades, à conta do Orçamento.
Na hipótese, não restou caracterizado que o estudante laborou na execução de encomendas recebidas pela escola, tampouco que tenha percebido remuneração pelas atividades exercidas, condições fundamentais para o tempo de serviço de aluno-aprendiz ser computado em consonância com o Enunciado 96 e com a legislação pertinente. Portanto, o julgamento pela ilegalidade do ato é a solução que se impõe. 
Naquela ocasião registrei ainda que:
Em 7/2/2017, no MS 31.518/DF, já transitado em julgado, da Relatoria do Excelentíssimo Ministro Marco Aurélio, o STF proferiu decisão de mérito que alberga o entendimento acima, o que sinaliza para uma possível, e oportuna, evolução do entendimento do STF.
A Primeira Turma do STF, por maioria, indeferiu a ordem por entender que a documentação acostada pelo impetrante fazia prova de que frequentou aulas, mas não de que efetivamente trabalhou, nem de que recebeu remuneração à conta do poder público ou proveniente da execução e venda de encomendas a terceiros. 
Considerou-se, na ocasião, que em nada beneficiava ao impetrante o afastamento da aplicação retroativa de interpretação firmada no Acórdão 2024/2005-TCU-Plenário, haja vista que a prova da existência de retribuição já era requisito imprescindível desde a dicção original do Enunciado 96 da Súmula de Jurisprudência do TCU.
 (...) 
A meu ver, em nada favorece a esta Corte divorciar-se da jurisprudência consolidada do Supremo, que se opõe à utilização dos parâmetros instituídos pelo Acórdão 2024/2005-TCU-Plenário, para apreciação de atos de aposentadoria anteriores a 23/11/2005 que contenham averbação de tempo de serviço como aluno-aprendiz. 
Convém, em vez disso, ater-se à orientação prevalecente no momento da aposentação, ou seja, ao texto do Enunciado 96 vigente à época da concessão.
Finalmente, registrei que:
Conforme os precedentes acima e o raciocínio desenvolvido neste voto, para cômputo do tempo de serviço averbado pelos recorrentes é preciso que a certidão de tempo de serviço como aluno-aprendiz faça referência, simultaneamente, a: (i) retribuição consubstanciada em prestação pecuniária ou em auxílios materiais; (ii) à conta do Orçamento; (iii) à título de contraprestação por labor; (iv) na execução de bens e serviços destinados a terceiros; e (v) em montante correspondente a uma fração da renda auferida com a execução das encomendas.
Parece-me que, atendidos os quatro primeiros parâmetros, seja possível relevar eventual ausência de menção, na certidão, a que a retribuição, com recursos do Orçamento, corresponda a uma "parcela da renda auferida com a execução de encomendas para terceiros" (requisito "v") , haja vista isso ser deduzível do procedimento estabelecido pelo Decreto-Lei 8.590/1946: incorporação da renda obtida com a execução de encomendas à receita da União (art. 3º) , para, no exercício subsequente, parte dela retornar à escola técnica, na forma de dotação orçamentária própria, para ser utilizada na remuneração da mão-de-obra dos alunos, "que não poderá exceder de 25% do preço de cada artefato" (art. 5º, § 1º) . 
Ressalto que os cinco parâmetros acima foram colhidos da dicção atual do Enunciado 96 da Súmula de Jurisprudência do TCU, em vigor desde 8/12/1994, e estão em consonância com o que dispõem o Decreto-lei 4.073/1932, o Decreto-lei 8.590/1946 e a Lei 3.552/1959, já referidos neste voto. Foram elaborados com um único propósito: facilitar a verificação do atendimento do Enunciado 96 da Súmula de Jurisprudência do TCU, na dicção vigente a partir de 8/12/1994.
Como registrado pelo Relator a quo e pelo voto que fundamentou o acórdão embargado, as certidões apresentadas não fazem referência, simultaneamente, aos quatro primeiros parâmetros descritos supra (relevando-se o quinto) , necessários para demonstrar o atendimento aos requisitos estipulados pelo texto do Enunciado 96 vigente à época da concessão da aposentadoria em análise. Assim, não há omissão em nenhum desses julgados.
Diante desses elementos, conheço dos presentes embargos para negar-lhes provimento.
Feitas essas considerações, voto por que o Tribunal acolha a minuta de acórdão que ora submeto à deliberação do colegiado.
TCU, Sala das Sessões Ministro Luciano Brandão Alves de Souza, em 13 de maio de 2020.
WALTON ALENCAR RODRIGUES 
Relator